臺灣高等法院民事判決
上　訴　人　艾強生淨水器有限公司
法定代理人　甲○○
上　訴　人　丑○○○○○○○○○
　　　　　　癸○○
　　　　　　國翔電器有限公司
上　列 1人
法定代理人　己○○　　　住同上
上　訴　人　逸洋企業有限公司
法定代理人　壬○○　　　住同上
上　訴　人　營陞實業有限公司
法定代理人　丙○○　　　住同上
上　訴　人　華濤工業股份有限公司
兼上列 1人
法定代理人　丁○○　　　住同上
上　訴　人　王妙如即臺北縣私立三之三百分百安親班
　　　　　　林文裕即新禾廣告企業社
　　　　　　大貴實業股份有限公司
上　列 1人
法定代理人　辛○○　　　住同上
上　訴　人　子○○○○○○
共　　　同
訴訟代理人　詹文凱律師
複　代理人　姚念林律師
　　　　　　寅○○　　　住台北市○○○街3號5樓
被　上訴人　金龍保全股份有限公司
法定代理人　庚○○　　　住臺北縣板橋市○○路○段266號6樓
　　　　　　戊○○○　　住臺北縣中和市○○街42巷6之2號
　　　　　　乙○○　　　住臺北縣板橋市○○路○段265巷7弄
上列當事人間確認支票債權不存在等事件，上訴人對於中華民國
94年9月30日臺灣板橋地方法院94年度重訴字第184號第一審判決
提起上訴，本院於96年5月8日言詞辯論終結，判決如下：
    主      文
原判決關於駁回上訴人丑○○○○○○○○○、癸○○、國翔電
器有限公司、營陞實業有限公司下開之訴及其假執行之聲請，暨
訴訟費用 (確定部分除外) 均廢棄。
上開廢棄部分，被上訴人應返還上訴人丑○○○○○○○○○如
附表二編號2所示之支票 ；被上訴人應返還上訴人癸○○如附表
三編號1所示之支票 ；被上訴人應返還上訴人國翔電器有限公司
如附表四編號4之支票 ；被上訴人應返還營陞實業有限公司如附
表六編號10之支票。
上訴人丑○○○○○○○○○、癸○○、國翔電器有限公司、營
陞實業有限公司其餘上訴駁回。
上訴人艾強生淨水器有限公司、逸洋企業有限公司、華濤工業股
份有限公司、丁○○、王妙如即台北縣私立三之三百分百安親班
、林文裕即新禾廣告企業社、大貴實業股份有限公司、子○○○
○○○之上訴均駁回。
第一 (確定部分除外) 、二審訴訟費，上訴人丑○○○○○○○
○○上訴部分由上訴人丑○○○○○○○○○負擔二分之一，餘
由被上訴人負擔；上訴人癸○○上訴部分，由上訴人癸○○負擔
百分之八十六，餘由被上訴人負擔；上訴人國翔電器有限公司上
訴部分，由上訴人國翔電器有限公司負擔百分之七十五，餘由被
上訴人負擔；上訴人營陞實業有限公司上訴部分，由上訴人營陞
實業有限公司負擔十分之九，餘由被上訴人負擔。
第二審訴訟費用由上訴人艾強生淨水器有限公司、逸洋企業有限
公司、華濤工業股份有限公司、丁○○、王妙如即台北縣私立三
之三百分百安親班、林文裕即新禾廣告企業社、大貴實業股份有
限公司、子○○○○○○各自負擔。
    事實及理由
壹、程序方面：
    本件被上訴人未於言詞辯論期日到場，核無民事訴訟法第38
    6條各款所列情形，爰依上訴人聲請 ，由其一造辯論而為判
    決。
貳、實體方面：
一、上訴人起訴主張：伊等分別與被上訴人成立保全服務契約 (
    下稱系爭服務契約) ，並各交付被上訴人如附表一至十二所
    示支票作為預付服務費用。詎被上訴人未依系爭服務契約第
    4 條約定，為伊等所指定之標的物安全實施防護服務，未履
    行其契約義務，故伊等均得終止其與被上訴人間之契約，已
    於民國94年8 月23日原審言詞辯論期日當庭為終止契約之意
    思表示，並以該日筆錄繕本之送達作為伊等終止契約意思表
    示之通知（於94年9月5日終止生效）。兩造間契約關係既因
    伊等終止契約而不存在，則支票債權亦不存在，被上訴人執
    有該等支票，為無法律上原因而受有利益，致伊等受有損害
    等情，爰依終止契約及不當得利法律關係，於原審求為命(1)
    確認被上訴人執有上訴人如原判決附表一至三十所示支票之
    支票債權不存在。(2)被上訴人不得將如原判決附表一至三十
    所示支票向付款人請求付款及轉讓與第三人，並應各返還上
    開所示之支票予上訴人；如無法返還，應負損害賠償之責之
    判決【原審判命：(一)被上訴人不得將原判決附表一編號2至8
    所示支票向付款人請求付款及轉讓第三人，並應返還該等支
    票予上訴人艾強生淨水器有限公司 (下稱艾強生公司) 。(二)
    被上訴人不得將原判決附表三編號3至5所示支票向付款人請
    求付款及轉讓第三人，並應返還該等支票予上訴人丑○○○
    ○○○○○○ (下稱鄧東漢) 。(三)被上訴人不得將原判決附
    表五之一編號2至5所示支票、原判決附表五之三編號2至5所
    示支票、原判決附表五之四所示支票向付款人請求付款及轉
    讓第三人，並應返還該等支票予上訴人癸○○。(四)被上訴人
    不得將原判決附表六編號5至9所示支票向付款人請求付款及
    轉讓第三人，並應返還該等支票予上訴人國翔電器有限公司
    (下稱國翔公司)。(五)被上訴人不得將原判決附表七編號3至8
    所示支票向付款人請求付款及轉讓第三人，並應返還該等支
    票予上訴人逸洋企業有限公司 (下稱逸洋公司) 。(六)被上訴
    人不得將原決附表八編號11至43所示支票向付款人請求付款
    及轉讓第三人，並應返還該等支票予上訴人營陞實業有限公
    司 (下稱營陞公司) 。(七)被上訴人不得將原判決附表十五編
    號2至11所示支票向付款人請求付款及轉讓第三人 ，並應返
    還該等支票予上訴人華濤工業股份有限公司 (下稱華濤公司
    )。 (八)被上訴人不得將原判決附表十六編號2至8所示支票向
    付款人請求付款及轉讓第三人，並應返還該等支票予上訴人
    丁○○。(九)被上訴人不得將原判決附表二十四編號2至8所示
    支票向付款人請求付款及轉讓第三人，並應返還該等支票予
    上訴人王妙如即臺北縣私立三之三百分百安親班 (下稱王妙
    如)。(十)被上訴人不得將原判決附表二十五編號2至10所示支
    票向付款人請求付款及轉讓第三人，並應返還該等支票予上
    訴人林文裕即新禾廣告企業社 (下稱林文裕) 。(十一)被上訴人
    不得將原判決附表二十六編號2至6所示支票向付款人請求付
    款及轉讓第三人，並應返還該等支票予上訴人大貴實業股份
    有限公司 (下稱大貴公司) ，而駁回上訴人其餘之請求。被
    上訴人就其敗訴部分並未聲明不服，已告確定；上訴人就其
    敗訴部分則部分提起上訴，未上訴部分亦已確定】，並聲明
    ：(一)原判決下列不利於上訴人部分廢棄。(二)上開廢棄部分，
    被上訴人應再分別返還上訴人如附表一至附表十二所示之支
    票。
二、被上訴人未於言詞辯論期日到場，亦未提出書狀作何聲明或
    陳述。
三、上訴人艾強生公司、鄧東漢、癸○○、國翔公司、逸祥公司
    、營陞公司、華濤公司、王妙如、丁○○、林文裕、大貴公
    司、子○○○○○○ (下稱上訴人等12人) 分別與被上訴人
    成立保全服務契約，並各自交付如附表一至十二之支票作為
    預付服務費用，詎被上訴人未依兩造間所訂保全服務契約第
    4 條約定，為上訴人等12人所指定之標的物實施防護服務，
    未履行其依上開契約所應盡之義務，上訴人等12人自得依法
    終止兩造所訂之上開服務契約，並均於原審94年8 月23日言
    詞辯論期日當庭為終止契約之意思表示，且以該日筆錄繕本
    之送達，做為終止兩造契約之意思表示，嗣於同年9月5日生
    效，兩造間之服務契約既因上訴人等12人之終止而不存在等
    事實，業據提出保全服務契約書 (原審卷(一)第7 頁至第24頁
    、第28、29頁、第34、35頁、第40、第41頁、第42、43頁、
    第46、47頁、第59、60頁、第67、68頁、第87、88頁、第89
    、90頁、第91、92頁、第93、94頁) 在卷佐證，被上訴人經
    合法通知不於期日到場，亦未提出準備書狀表示爭執，依民
    事訴訟法第280條第3項前段、第1項之規定 ，應視同自認，
    上訴人等12人所主張之前揭事實，堪信為真實。
四、惟按終止權之行使，應向他方當事人以意思表示為之，民法
    第263條準用民法第258條第1項之規定自明 ，本件上訴人等
    12人係於原審94年8 年23日言詞辯論期日到庭為終止系爭服
    務契約之意思表示 (原審卷(二)第124頁)，並聲請原審以該日
    筆錄繕本之送達為終止上開契約之意思表示，而該言詞辯論
    筆錄於94年8月26日寄存送達 ，此有送達證書 (原審卷(二)第
    126頁)在卷可攷，本件應於94年9月5日發生送達效力，因終
    止契約係使契約往後不生效，如附表一至十二所示支票發票
    日在94年9月5日以後者，均因兩造間之保全服務契約之終止
    ，其支票債權亦因而不存在，至其發票日在94年9月5日前，
    因兩造間仍存在服務保全之法律關係，被上訴人持有上開支
    票，仍有正當原因，除原審判決已確定應返還之支票外，被
    上訴人不須負再返還上開支票之責任。
五、查附表二編號2之支票發票日為94年10月30日、附表三編號1
    之支票發票日為94年9月30日、附表四編號4之支票發票日為
    94年10月13日、附表六編號10之支票發票日為94年9 月30日
    ，以上支票發票日均在終止契約生效日 (即94年9月5日) 以
    後，各該支票債權均經上訴人鄧東漢、癸○○、國翔公司、
    營陞公司終止各自與被上訴人之保全服務契約後而不存在，
    上訴人鄧東漢、癸○○、國翔公司、營陞公司各自訴請除原
    判決確定應返還之支票外，被上訴人應再返還予上開上訴人
    4 人，即屬有據，應予准許。
六、承前所述，如附表一至十二所示支票發票日在94年9月5日以
    前，因兩造間所訂立之保全服務契約因上訴人等12人之終止
    而向後失其效力，兩造在94年9月5日以前尚有保全服務契約
    存在，被上訴人自非無法律上之原因而持有上開支票，從而
    上訴人等12人訴請被上訴人於原判決確定應返還之支票外，
    應再返還上開支票，尚非有據，不應准許。至如附表三編號
    2至6之支票發票日固均在94年9月5日以後，而上訴人癸○○
    亦簽發上開5紙支票予被上訴人供保全費用之預支 ，惟查上
    開預支係被上訴人與訴外人海洋家育樂有限公司簽訂保全服
    務契約書 (原審卷(一)第24、25頁) 後所為之給付，上訴人癸
    ○○並非系爭契約之當事人，上訴人癸○○自不能以契約當
    事人之身分，終止被上訴人與訴外人海洋家育樂有限公司間
    所訂之保全服務契約，上訴人癸○○此部分之終止並不合法
    ，上開契約仍屬有效存在，上訴人癸○○執此請求訴請被上
    訴人應再返還該5紙支票，洵非有據，亦不應准許。
七、綜上所述，上訴人鄧東漢、癸○○、國翔公司、營陞公司本
    於契約終止後之法律關係及不當得利法則各自請求返還附表
    二編號2、附表三編號1、附表四編號4 、附表六編號10之支
    票，為有理由，應予准許，逾此部分之請求，為無理由，應
    予駁回。上開應准許部分，原審為上訴人鄧東漢、癸○○、
    國翔公司、營陞公司敗訴之判決，並駁回其等假執行之聲請
    ，即有未洽，其等4人上訴意旨指摘原判決此部分不當 ，請
    予廢棄改判，為有理由，自應由本院就此部分予以廢棄，改
    判如主文第二項所示。至上開不應准許部分，原審為上訴人
    等12人敗訴之判決，並駁回其等假執行之聲請，核無不合，
    上訴人等12人上訴意旨指摘原判決此部分不當，求予廢棄改
    判，為無理由，應予駁回。
八、本件事證已臻明確，兩造其餘攻擊防禦方法及其他未及援用
    之證據，經斟酌尚無礙於本院前述之認定，無一一論究之必
    要。
九、據上論結，本件上訴一部有理由、一部無理由，判決如主文
    。
中　　華　　民　　國　　96　　年　　5 　　月　　22　　日
                    民事第13庭
                        審判長法　官  黃嘉烈
                              法　官  高鳳仙
                              法　官  許文章
正本係照原本作成。
不得上訴。
中　　華　　民　　國　　96　　年　　5 　　月　　25　　日
                              書記官  陳明俐
